最高法院民事判決　　　　　　　　　 110年度台上字第2434號
上　訴　人　佘承鑫
　　　　　　佘昭毅
　　　　　　佘濰任
共　　　同
訴訟代理人　蔡鴻杰律師
　　　　　　吳幸怡律師
　　　　　　李亭萱律師
被 上訴 人　高雄市○00○○○區○○段0000地號等自辦市地重
　　　　　　劃區重劃會

法定代理人　洪武傑
訴訟代理人　陳勁宇律師
上列當事人間請求給付拆遷補償費事件，上訴人對於中華民國11
0年1月15日臺灣高等法院高雄分院第二審判決（109年度上字第1
06號），提起上訴，本院判決如下：
    主  文
上訴駁回。
第三審訴訟費用由上訴人負擔。
    理  由
一、上訴人主張：訴外人張鄭寶玉等土地所有權人，前依獎勵土
    地所有權人辦理市地重劃辦法（下稱獎勵重劃辦法），經高
    雄市政府於民國95 年5月24日核准成立「高雄市○00○○○
    區○○段0000地號等自辦市地重劃」（下稱系爭重劃）籌備
    會，嗣由高雄市政府核定公告禁止建築改良物新建、增建、
    改建或重建，期間至 99年3月19日止。伊等於禁建期滿後之
    99年6月3日申請建造執照，在與訴外人佘振成等人共有坐落
    系爭重劃同段1169地號土地（下稱系爭土地）合法興建同段
    1767建號房屋（下稱系爭房屋），並取得使用執照。系爭房
    屋如原判決附圖（下稱附圖）所示廠房A及騎樓A，因妨礙系
    爭重劃分配結果而須拆遷，被上訴人應依法補償伊等共新臺
    幣（下同）1,294萬3,409元等情。爰依獎勵重劃辦法第31條
    第1項前段規定，求為命被上訴人一部給付348萬元本息之判
    決。
二、被上訴人則以：系爭土地原僅種植水稻，伊業於98 年4月16
    日提存拆遷補償金（受取人為佘振成），並於99 年5月12日
    代為移除地上物。上訴人明知系爭土地於重劃前並無合法建
    物存在，且須按其等所有土地原面積計扣重劃負擔，若有新
    增建物將因妨礙重劃分配而須拆遷，竟仍執意興建系爭房屋
    ，自不得再次請求補償。且系爭房屋完工時間在重劃計畫書
    公告之後，上訴人沿著重劃工程開設之道路興建，顯係投機
    謀取鉅額補償，增加其他參與重劃土地所有權人共同負擔之
    重劃費用，上訴人請求拆遷系爭房屋補償費，有違誠信並為
    權利濫用等語，資為抗辯。
三、原審維持第一審所為上訴人敗訴之判決，駁回其等之上訴，
    理由如下：
  ㈠獎勵重劃辦法、市地重劃實施辦法及平均地權條例就「重劃
    期間內，公告禁止或限制期間屆滿後新建改良物者，得否受
    領拆遷補償」均無明文規範，衡諸權利人所有之土地改良物
    ，因妨礙重劃工程或土地分配而須拆遷，乃財產權因公共利
    益承受之特別犧牲，對其所為補償係侵犯既有財產權之法定
    補償，若於重劃開始後方在重劃範圍新設土地改良物，因與
    侵害既有財產權存續狀態之情形不同，自無另予補償之必要
    。且拆遷補償屬於「重劃費用」，須由參加重劃土地之所有
    權人按受益比例共同負擔，被上訴人章程第15條亦約定重劃
    費用原則上先由全體土地所有權人，以提供抵費地或繳納差
    額地價抵付。是若寬認重劃開始後新增之土地改良物均得受
    領拆遷補償，勢將影響參加重劃者之權益，並致重劃作業難
    以順利進行，有礙重要公益之實現。況平均地權條例第59條
    有關公告禁止或限制事項之處置規定，乃進行、完成重劃業
    務之必要手段，與對人民之法定補償，實屬二事，無從據以
    推認禁建期滿後新設之土地改良物亦得請求拆遷補償。
  ㈡系爭重劃前經高雄市政府函示准予照辦，並依法公告禁止或
    限制建築改良物新建、增建、改建或重建等處置措施，期間
    至99 年3月19日止。系爭土地坐落重劃範圍內，其上原僅種
    植水稻，被上訴人業於98年4月16日提存拆遷補償金，並於9
    9年5月12日代為移除。然上訴人竟在建築主管機關告知日後
    恐將面臨拆遷補償或繳納差額地價之情況下，猶出具證明書
    ，執意於99年6月3日申請建造執照，同年12 月7日完工取得
    使用執照。嗣系爭重劃土地分配結果自101 年10月29日起公
    告，系爭房屋如附圖所示廠房A、騎樓A，果因妨礙重劃分配
    結果，依獎勵重劃辦法第31條第1項、第2項規定應行拆遷。
    系爭房屋既係系爭重劃開始、禁限建期滿後新設之地上改良
    物，依上說明，上訴人即無領取拆遷補償之權利。另系爭房
    屋建造執照備註附表存根第9 點所示內容，僅係向上訴人揭
    示未來系爭房屋若有妨礙重劃之情形，恐生拆遷補償或需繳
    納差額地價等問題，尚不影響本件之判斷。從而，上訴人依
    獎勵重劃辦法第31 條第1項前段規定，一部請求被上訴人給
    付348萬元本息，即屬無據。
四、本院之判斷：
  ㈠按獎勵重劃辦法第31條第1 項前段「重劃範圍應行拆遷之土
    地改良物或墳墓，應予補償」之規定，旨在比照徵收之法定
    補償制度，彌補土地改良物或墳墓之權利人，因市地重劃之
    公益目的，致財產權遭受逾其社會責任應容忍範圍所形成之
    特別犧牲。揆其文義固未明訂應受拆遷補償之土地改良物或
    墳墓須於重劃前存在，然此項為重大公益犧牲應予補償之基
    本概念，乃源自對人民財產權之保障及社會義務平等負擔之
    犧牲思想，與重劃期間禁止限制處置係在確保重劃工作及成
    果之進行、分配，並無必然關聯。重劃範圍內之權利人在公
    告禁止或限制事項之處置期間屆滿後，如欲行使其財產權，
    自應以兼顧重劃成果及公共利益之方式為之。倘其行使權利
    之結果，妨礙、阻撓或影響重劃成果之分配，實已違反財產
    權之社會義務性，其因此所受之不利結果，即與特別犧牲有
    間，應自負其責，欠缺據以責成其他參與重劃成員共同負擔
    損失、請求給與補償之合理性基礎。原審斟酌全辯論意旨及
    調查證據之結果，審酌系爭土地為系爭重劃區之重劃範圍，
    其上原僅種植水稻，被上訴人業於98 年4月16日將該部分地
    上物補償金辦理提存，並於99 年5月12日代為移除，上訴人
    於系爭重劃開始、禁限建期滿後之99年6月3日申請建造執照
    ，並於同年12 月7日將系爭房屋興建完成如附圖斜線所示細
    長範圍，編號廠房A、騎樓A確有妨礙重劃分配結果應行拆遷
    ，認應不予補償，始符上開規定立法之旨趣，而為上訴人不
    利之判決，經核於法並無違誤。
  ㈡再者，原審業依被上訴人章程第15條約定內容，詳述理由，
    認定拆遷補償金額多寡、發放範圍，仍會影響系爭重劃全體
    土地所有權人之權益，並說明上訴人其餘攻擊方法及所用證
    據，與判決結果無影響，不逐一論列之意旨，尚無判決不備
    理由之情事。又上訴人就禁建期滿後新建地上改良物，是否
    應受獎勵重劃辦法第31條規定保障乙節，業以書狀表示意見
    （原審卷466至467頁、504至507頁），原審審判長亦於言詞
    辯論期日曉諭本件爭點，且就「平均地權條例第59條第1、2
    項及市地重劃實施辦法第11條第2 項所規定重劃區內限期禁
    建，立法意旨為何？」諭令兩造為適當完全之辯論（原審卷
    520至521頁），並無違反闡明義務、致生突襲性裁判可言。
  ㈢上訴論旨，猶就原審取捨證據、認定事實、解釋法律之職權
    行使，暨執其他與判決基礎無涉之理由，指摘原判決不當，
    聲明廢棄，不能認為有理由。
  ㈣至上訴人於上訴第三審後，主張未見原審闡述有無依建築目
    的區分補償與否之必要？若不加分別，一概不予補償，是否
    悖於司法院大法官釋字第588 號解釋理由書闡述「法規範解
    釋適用應隨時注意比例原則」之意旨？另有判決不備理由之
    違誤等詞，核屬新攻擊方法，本院依法不得審究，附此敘明
    。
五、據上論結，本件上訴為無理由。依民事訴訟法第481條、第4
    49條第1項、第78條，判決如主文。
中    華    民    國   110    年    10    月    13    日
                      最高法院民事第三庭
                          審判長法官  沈  方  維  
                                法官  鍾  任  賜  
                                法官  張  競  文  
                                法官  方  彬  彬  
                                法官  陳  麗  芬  
本件正本證明與原本無異
                                      書  記  官
中    華    民    國   110    年    10    月    25    日